【裁判字號】    90,上訴,1311
【裁判日期】    901121
【裁判案由】    偽造文書等
【裁判全文】
臺灣高等法院高雄分院刑事判決                    九十年度上訴字第一三一一號
    上訴人  台灣高雄地方法院檢察署檢察官
    被  告  乙○○
            丙○○
右上訴人因被告等偽造文書等案件，不服臺灣高雄地方法院九十年度訴字第一五號中
華民國年七月十八日第一審判決（起訴案號：臺灣高雄地方法院檢察署八十九年度偵
字第一八一四、二六五０號），提起上訴，本院判決如左：
    主      文
原判決撤銷。
乙○○共同連續偽造私文書，足以生損害於他人，處有期徒刑陸月，如易科罰金，以
佰元折算壹日。偽造之橫式買賣合約書（一式二份）上「王曉薇」之指印參枚、尾
頁簽名壹枚及「甲○○」印文參枚、尾頁簽名壹枚，暨偽造之直式買賣合約書（一式
四份）上「丁○」印文參枚、簽名壹枚及「涂素萍」印文貳枚、尾頁簽名壹枚，均沒
收。
丙○○共同偽造私文書，足以生損害於他人，處有期徒刑月，如易科罰金，以佰
元折算壹日。偽造之橫式買賣合約書（一式四份）上「王曉薇」之指印肆枚、尾頁簽
名壹枚及「甲○○」印文肆枚、尾頁簽名壹枚，均沒收。
    事  實
乙○○、丙○○係高雄市傳家房屋仲介企業行（設於高雄市苓雅區○○○路八十號十
一樓，以下簡稱傳家仲介）之職員，另有自稱「紀明宗」之不詳姓名成年男子係傳家
企業行業務部副經理（檢察官另行偵辦中）。緣「紀明宗」於民國八十八年十月間，
得知涂素萍所有坐落高雄市○○區○○段一七八五地號土地及其上建號二三四號建物
即門牌號碼高雄市苓雅區○○○路五十三巷二十一號十樓之三房屋（登記名義人為涂
素萍之母丁○名下，以下簡稱系爭房地）欲出售，適有甲○○因急需購屋，透過「紀
明宗」洽談購屋事宜。「紀明宗」竟萌為自己不法所有之意圖，向甲○○訛稱上開系
爭房屋係其女友所有，急欲出售，「紀明宗」明知未獲售屋代理人之授權，竟佯稱其
為賣方代理人，有權代理售屋，致甲○○陷於錯誤，同意買受系爭房地，即於八十八
年十月二十六日，在傳家企業行內，先行支付訂金十萬元予「紀明宗」收受；嗣於同
年月廿九日上午，「紀明宗」提前（按原約定八十八年十一月一日簽約）約甲○○前
來傳家企業行簽訂買賣契約，由紀明宗協同與其具共同偽造並行使私文書犯意之乙○○，推由乙○○冒充代書，假冒丁○、涂素萍之名義，由乙○○於買賣契約書（格式
為直式）之賣方、賣方代理人欄，偽造丁○、涂素萍之署押各一枚，並蓋用「紀明宗
」委由不知情之第三人偽刻之丁○、涂素萍印章各一枚，偽蓋印文各一枚於買賣契約
書首頁及尾頁當事人簽名欄上，而偽造賣方為丁○（代理人涂素萍），買方為甲○○
，買賣價金二百六十五萬元，買賣標的物為系爭房地之不動產買賣契約書一式二份（
均由「紀明宗」取走，故未扣案），其中一份買賣契約書由甲○○持有，另一份則由
「紀明宗」持有，足以生損害於丁○、涂素萍，甲○○並即當場交付其所有之印章一
枚予「紀明宗」，以便配合辦理過戶事宜，甲○○簽約同時再支付簽約金五十八萬元
，由乙○○經手轉交予「紀明宗」，另尾款八十萬元則由甲○○簽發支票四紙以為支
付，「紀明宗」並向甲○○表示可先行遷入居住。「紀明宗」向甲○○簽得買受契約
後，並未將此訊息立即轉知丁○、涂素萍，而為仲介雙方買賣事宜，竟由乙○○向涂
素萍佯稱已為其覓得系爭房地之買主，且買主願出價二百六十五萬元，嗣乙○○、「
紀明宗」即承前開偽造買賣契約之概括犯意，於八十八年十月二十九日下午，與亦具
偽造文書共同犯意聯絡之傳家仲介職員丙○○，約妥涂素萍在上開高雄市苓雅區○○○路五十三巷二十一號十樓之三見面並另簽訂一式四份買賣契約，由「紀明宗」向涂
素萍佯稱買主為「王曉薇」（按：實際上並無其人），但因系爭房地不便登記於其名
下，故以「王曉薇」之姐甲○○之名義簽訂買賣契約，涂素萍不疑有詐，乃予以同意
。而「紀明宗」、乙○○均明知先前已偽冒涂素萍名義與甲○○本人簽訂買賣合約，
並未再獲甲○○授權，另以其名義再與人締結買賣合約，且「紀明宗」、乙○○、丙○○均明知並無「王曉薇」此人，竟仍利用不知情之代書林懿慧，填寫契約書內容，
由丙○○於買賣契約書尾頁買方簽名欄內偽造甲○○之簽名一枚，並盜用甲○○上開
之前簽約時交予「紀明宗」保管以辦理過戶所用之印章，蓋甲○○偽印文於不動產買
賣契約書（格式為橫式）首頁、尾頁及特別約定條款欄位上各一枚，並推由丙○○冒
充「王曉薇」本人，在買賣契約書買方代理人簽認欄中偽簽「王曉薇」之簽名一枚，
並於契約書首、尾頁及其他特別約定條款欄位偽捺王曉薇指模各一枚，而偽造買方為
甲○○（代理人王曉薇），買賣價金二百六十五萬元、買賣標的物為系爭房地之不動
產買賣契約書一式四份，並由丙○○當場取交訂金二十萬元予涂素萍（原拿出三十萬
元，其中十萬元由傳家企業行取回作為仲介費用），其中一份買賣合約書由涂素萍執
有（其餘三份買賣契約由「紀明宗」取走，未扣案），足以生損害於甲○○及王曉薇
。迄同年十一月二十二日，「紀明宗」向甲○○謊稱需現金週轉，要求甲○○先支付
尾款八十萬元現金，以換回上開原供支付尾款之四紙支票，「紀明宗」並簽發面額八
十萬元之本票一紙予甲○○，以茲擔保，並保證會將甲○○之所開立之四紙本票（甲○○簽發用以支付尾款）返還，惟「紀明宗」於取得八十萬元現金後，即逃逸無蹤，
避不見面。嗣涂素萍發現房屋價款尚未付清，系爭房地已由甲○○遷入居住，且甲○○又主張已支付一百四十八萬元之價金而要求過戶，而甲○○發覺系爭房地所有權人
丁○表示未收到買賣價金而主張解除契約，此時雙方始知受騙。案經丁○、甲○○分
別訴由臺灣高雄地方法院檢察署檢官偵查起訴。
    理  由
一、右揭事實業據告訴人甲○○、丁○指訴甚詳，復據證人涂素萍指證明確，被告乙○○復坦認其中冒充代書身份夥同「紀明宗」，而與甲○○簽訂買賣契約，另與
    涂素萍簽約時，伊亦在場等情節，另被告丙○○亦坦認受命於「紀明宗」出面冒
    充「王曉薇」之名與涂素萍簽訂買賣契約等事實，復有被告丙○○偽冒「王曉薇
    」之名自稱係甲○○之姐而與丁○之代理人涂素萍所簽之不動產買賣契約書（橫
    式）影本一份、傳家仲介行訂金收據一份、「紀明宗」向告訴人甲○○收取十萬
    元、八十萬元之收據各一份、「紀明宗」簽發（發票日八十八年十一月二十二日
    、到期日八十八年十一月二十三日、面額八十萬元）本票一紙附卷足佐證，足證
    本件告訴人所指訴事實，應屬實情，堪予採信。被告乙○○既坦認與甲○○簽約
    時，自稱代書並擬契約，係屬冒充代書身份，而系爭丁○所有房屋，曾由其本人
    出面接洽涂素萍，但自始未獲涂素萍正式委託出售予甲○○或其他人並授簽約，
    亦是被告乙○○所不否認，其配合紀明宗，偽冒出售人丁○、涂素萍之名，與買
    甲○○簽訂合約，自始未見丁○、涂素萍出面，乙○○自是有與「紀明宗」共同
    偽造買賣契約之認識無訛；至該買賣契約書一式二份因均遭「紀明宗」取走故未
    扣案，惟其格式係屬直式，由乙○○填載，內容填載涂素萍為丁○之代理人，契
    約之首頁、尾頁各自有丁○、涂素萍簽名及印章各一枚等情，已據告訴人甲○○
    陳述在卷，其偽造署押、印文之情節自足堪認定如事實欄所載。又被告二人於與
    涂素萍簽約場合一同與「紀明宗」出席，被告丙○○並受紀明宗指示偽冒「王曉
    薇」之名偽捺指印於契約書上，自是有冒名簽約之認識；至被告乙○○則甫於簽
    約同日上午與甲○○見面冒名簽約，對甲○○未再授權其與紀明宗，再與丁○、
    涂素萍重簽新約，交付印章純係供為辦理產權移轉一節，自是知之甚明，竟明知
    「紀明宗」另命丙○○冒充甲○○之妹與涂素萍簽約，主觀上對偽造契約書之事
    知之甚詳，是被告二人就與涂素萍簽約一節主觀上均具冒名偽造契約之共同犯意
    亦明。本件事證明確，被告二人犯行洵堪認定。
二、本件先後偽造二份買賣合約書，並對買賣雙方當事人隱瞞其情，主導其事之「紀
    明宗」所為目的，無非係欲由告訴人甲○○處取得房屋價款，果使甲○○陷於錯
    誤先後交付達一百四十八萬元（十萬＋五十八萬＋八十萬元），然此款項之交付
    過程，均係由甲○○親交付予紀明宗，嗣相關簽約後所發生「紀明宗」、甲○○
    與涂素萍間三角爭議，亦均由「紀明宗」一人出面與甲○○與涂素萍親自交涉，
    被告二人顯未相關款項交付之部分情節甚明，而被告二人均係「紀明宗」所經營
  之傳家仲介行之職員，其業務內容本係受「紀明宗」之命從事房屋買賣仲介之營
    業，是其等受命配合與買方或賣方簽約，固然與仲介一般規則之所當為即僅簽訂
    契約一份（即由買方與賣方直接簽訂一份）常情並非相符，然客觀上本件分頭兩
    方重複簽約模式，形式上猶有使賣方認知已簽約出售，使買方認知已簽約購買，
    而不致另與他人簽約買、賣或由他人仲介之功能，則僅係受僱人身份之被告二人
    ，本此非屬違常之認知而為前開分擔行為之情節，尚無可據以推論被告二人必然
    知情紀明宗向買方取得價款後未如約轉交賣方之企圖，又無證據足認「紀明宗」
    曾將取款後如何處理之細節告知被告二人，亦無證據足認被告二人就系爭房屋價
    款，確有從中獲利，即難認被告二人對「紀明宗」上開所為相關偽簽契約行為之
    安排所本主觀不法所有意圖，亦屬明知而應負其共犯刑責，附此敘明。
三、核被告乙○○、丙○○所為，均係犯刑法第二百十條之偽造私文書罪。本件系爭
    二份偽造之不同合約書，分別經與甲○○、涂素萍簽約後，除一式數份，雙方各
    執一份外，被告二人或「紀明宗」並未再取各該買賣合約書內容而為主張，即無
    行使之情，至告訴人甲○○之陷於錯誤而交付現款予紀明宗，固因係「紀明宗」
    之冒名簽約所致，然甲○○本係該偽造契約配合完成之當事人一方，係與偽造契
    約之同時同意交付價金，其現款之交付係因「紀明宗」之施用詐術所致，而非紀
    明宗出示行使偽造契約書效力而為交付，其間關係亦無行使之情，是公訴人認被
    告二人另涉有刑法第二百十六條行使行為亦有未合。至被告二人主觀上並無與「
    紀明宗」共同不法所有之詐財意圖，已詳述如前，公訴人另認被告二人亦涉有刑
    法第三百三十九條第一項詐欺取財罪同有未洽，均為本院所不採，惟此部分公訴
    人均認與前開起訴並論罪科刑部分有實質上或裁判上一罪關係，爰不另為無罪之
    諭知。被告二人上開犯行，就個人涉案部分，均與「紀明宗」間有犯意聯絡與行
    為分擔，應成立共同正犯。被告乙○○先後配合「紀明宗」偽造二份買賣契約書
    ，其所為數行為，時間緊接，所犯罪名相同，顯係出於概括之犯意為之，為連續
    犯，爰依刑法第五十六條之規定以一罪論。被告乙○○與「紀明宗」利用不知情
    之刻印店老板偽刻告訴人丁○、涂素萍之印章後，在（直式）買賣契約書上偽造
    告訴人丁○、涂素萍之簽名及丁○、涂素萍之印文，暨被告乙○○、丙○○及「
    紀明宗」偽造「甲○○」、「王曉薇」之署押，並盜用甲○○之印章偽蓋甲○○
    印文於（橫式）不動產買賣合約書上，其等偽造、盜用印章，偽造印文及署押等
    行為，均為偽造不動產買賣契約書行為之部分行為，均不另論罪。被告乙○○與
    「紀明宗」利用不知情之刻印店老板偽刻丁○、涂素萍之印章及被告乙○○、丙○○與「紀明宗」利用不知情之代書林懿慧填寫不動產契約書內容，均屬間接正
    犯。被告二人上開犯罪事證已明，原審法院對其等論罪科刑固非無見。惟查：(一)
    本件被告二人並不涉刑法詐欺取財及行使偽造私文書二犯行，原審法院均併審認
    論罪，即有未洽。(二)本件被告乙○○與紀明宗假冒丁○、涂素萍之名義，而偽造
    之買賣契約書因未扣案，原審並未就其偽造過程所涉偽造署押、印文之細節詳加
    調查補充，以憑諭知沒收依據，同有未合。(三)買賣契約書上之署押有其法律上意
    義者，僅依其簽名可據以認定表示一定意思表示者之欄位署押方屬當之，是系爭
    二份買賣合約書中書及署押部分僅應沒收者，均僅尾頁當事人欄之簽名各一枚，
    原審法院認買賣契約書上凡出現之簽名（含首頁抬頭及文中條款填空部分）均屬
    偽造之印文均屬偽造而予沒收，亦有未洽。(四)原判決既對偽造印文、署押沒收，
    據上論結欄未引刑法第二百十九條，亦有未洽。原審檢察官上訴意旨認原判決量
    刑過輕，指摘原判決不當，固無理由，但原判決既有上開可議之處，自應由本院
    撤銷原判決，另為適法之判決。審酌被告二人僅係單純配合任職單位之上司指示
    配合為異常之簽約，並無證據足認被告二人主觀上均有共同詐財之不法所有意圖
    ，其等二人亦未實際獲利，顯示惡性尚屬非重，其等均無犯罪前科，素行良好，
    其中乙○○上開分擔情節又較諸被告丙○○為重，二人均未對被害人為任何補償
    等情及其他一切情狀，分別量處如主文第二項所示之刑。又被告乙○○、丙○○
    犯罪行為後，刑法第四十一條已於九十年一月四日修正，同年月十日公佈，同年
    月十二日施行，修正後第四十一條第一項規定：「犯最重本刑為五年以下有期徒
    刑之刑之罪，而受六個月以下有期徒刑或拘役之宣告，因身體、教育、職業、家
    庭之關係或其他正當事由，執行顯有困難者，得以一元以上三元以下折算一日，
    易科罰金。但確因不執行所宣告之刑，難收矯正之效，或難以維持法秩序者，不
    在此限。」，被告乙○○、丙○○所犯行使偽造私文書罪，係五年以下有期徒刑
  之罪，且科處六個月以下有期徒刑之刑，被告乙○○、丙○○犯罪時間雖在上開
    條文修正生效前，就此一執行方法之修正，行為後法律既有變更，被告所宣告之
    刑，應依新修正之刑法第四十一條第一項前段規定，分別諭知易科罰金之折算標
    準。上開偽造之橫式買賣合約書（一式二份）上「王曉薇」之指印三枚、尾頁簽
    名一枚及「甲○○」印文三枚、尾頁簽名一枚，暨偽造之直式買賣合約書（一式
    四份）上「丁○」印文三枚、尾頁簽名一枚及「涂素萍」印文二枚、尾頁簽名一
    枚，均依刑法第二百十九條規定沒收之。
據上論斷，應依刑事訴訟法第三百六十九條第一項前段、第三百六十四條、第二百九
十九條第一項前段，刑法第二十八條、第五十六條、第二百十條、第二百十九條、第
四十一條第一項前段，罰金罰鍰提高標準條例第一條前段、第二條，判決如主文。
本案經檢察官沈紹嘉到庭執行職務。
中    華    民    國         九十       年     十一     月    二十一    日
                              臺灣高等法院高雄分院刑事第八庭
                                  審判長法官  郭雅美
                                        法官  張盛喜
                  法官  洪兆隆
右正本證明與原本無異。
如不服本判決，應於判決送達後十日內向本院提出上訴狀，其未述理由者並應於提
出上訴狀後十日內向本院補提理由書（應附繕本)。
                                      書記官  葉淑華
中    華    民    國         九十       年     十一     月    二十三    日
附錄本案判決論罪科刑之法條
刑法第二百十條：
偽造、變造私文書，足以生損害於公眾或他人者，處五年以下有期徒刑。
                                                                      Ｈ


司法院資訊處製作；財團法人民間司法改革基金會備份。
